臺灣雲林地方法院民事裁定
110年度消債更字第62號
聲  請  人
即  債務人  楊玉如  
代  理  人  劉興文律師(法扶律師)
上列聲請人因消費者債務清理事件聲請更生，本院裁定如下：
    主  文
債務人甲○○自民國111年2月17日下午5時起開始更生程序，並命
司法事務官進行本件更生程序。
    理  由
一、按債務人不能清償債務或有不能清償之虞，且無擔保或無優
    先權之本金及利息債務總額未逾新臺幣（下同）1,200萬元
    者，於法院裁定開始清算程序或宣告破產前，得向法院聲請
    更生；債務人對於金融機構負債務者，在聲請更生或清算前
    ，應向最大債權金融機構請求協商債務清償方案，或向其住
    、居所地之法院或鄉、鎮、市、區調解委員會聲請債務清理
    之調解；協商或調解成立者，債務人不得聲請更生或清算，
    但因不可歸責於己之事由，致履行有困難者，不在此限，消
    費者債務清理條例（下稱消債條例）第3條、第42條第1項、
    第151條第1、7項分別定有明文。又按法院開始更生程序之
    裁定，應載明其年、月、日、時，並即時發生效力；法院裁
    定開始更生或清算程序後，得命司法事務官進行更生或清算
    程序，必要時得選任律師、會計師或其他適當之自然人或法
    人一人為監督人或管理人，消債條例第45條第1項、第16條
    第1項亦分別有明文。
二、本件聲請意旨略以：聲請人即債務人甲○○因有不能清償債務
    之情事，前已向最大債權金融機構即國泰世華商業銀行股份
    有限公司(下稱國泰世華銀行)請求共同協商債務清償方案，
    然因無法負擔而毀諾。其後復向本院聲請債務清理之調解，
    惟經本院110年度司消債調字第83號調解不成立，又聲請人
    所負無擔保或無優先權之債務總額約為1,672,660元，並未
    逾1,200萬元，以每月收入扣除生活必要支出及扶養費支出
    後，剩餘可供清償債務之金額已不多，實有不能清償債務之
    情形，復未經法院裁定開始清算程序或宣告破產，爰依消債
    條例規定聲請准予更生等語。
三、經查：
　㈠聲請人前於民國95年9月間曾向最大債權金融機構即國泰世華
    銀行請求協商債務清償方案，並達成協議，聲請人應自95年
    9月10日起為首期繳款日，每月繳款13,527元，共分120期，
    年利率6％，以各債權金融比例清償其債務，至全部債務清償
    為止，惟聲請人後因未依約繳款而毀諾等情，有聲請人提出
    之財團法人金融聯合徵信中心當事人綜合信用報告、國泰世
    華銀行之陳報狀及所附相關文件等在卷可稽（見本案卷第13
    至18頁、第239至251頁）。
　㈡聲請人與債權銀行成立協商而毀諾後，復向本院聲請更生，
    自須審究其是否有消債條例第151條第7項但書所定「因不可
    歸責於己之事由，致履行有困難」之情事。又消債條例第75
    條第2項規定「債務人可處分所得扣除自己及依法應受其扶
    養者所必要生活費用之餘額，連續3個月低於更生方案應清
    償之金額者，推定有不可歸責於己之事由」，於消債條例第
    151條第7項但書情形準用之（消債條例第151條第8項規定參
    照）。聲請人自陳其於95年間與國泰世華銀行進行債務協商
    時，任職於國泰人壽保險股份有限公司(下稱國泰人壽)，沒
    有固定底薪，薪水依照業績發給，每月收入1至2萬元。經本
    院審酌，依聲請人之衛生福利部中央健康保險署個人投退保
    資料所載，聲請人於95年間任職於國泰人壽時，公司投保金
    額為28,800元至20,100元之間，爰以平均值24,450元作為其
    薪資基準，又臺灣省95年間之每月最低生活費為9,210元，
    爰以9,210元作為聲請人每月必要生活費之金額，另依聲請
    人所提出之戶籍謄本(現戶全戶)所載(見本案卷第41頁)，其
    長子王人俊，85年出生，於聲請人成立協商時尚未成年，故
    有受聲請人及其配偶扶養之必要，聲請人及其配偶對長子扶
    養費之支出應各為4,605元。綜上所述，足認聲請人當時可
    處分所得扣除自己及依法應受其扶養者所必要生活費用之餘
    額，有連續3個月低於協商成立時約定之清償金額(計算式：
    24,450元－9,210元－4,605元＝10,635元﹤13,527元)，則依消
    債條例第75條第2項規定，應推定有不可歸責於己之事由，
    致履行有困難之情事，合於消債條例第151條第7項但書規定
    。從而，聲請人雖曾與債權銀行協商成立而毀諾，仍得再為
    本件更生之聲請。
　㈢聲請人主張其對於金融機構及非金融機構等債權人負無擔保
    或無優先權之債務（據債權人於本件所陳報包含本金、利息
    、程序費用等金額合計約2,970,015元），有不能清償之情
    形，前於110年9月24日向本院聲請消費者債務清理法院前置
    調解，經本院110年度司消債調字第83號受理調解，嗣因於
    同年12月8日調解不成立後，為本件更生之聲請等情，已據
    其提出財團法人金融聯合徵信中心當事人綜合信用報告、債
    權人清冊、債務人清冊、財產及收入狀況說明書、本院110
    年度司消債調字第83號調解不成立證明書等為憑(見本案卷
    第13至29頁、第43至44頁、第61頁、第221至224頁)，並有
    各債權人提出之債權金額陳報狀在卷可參（見本案卷第121
    至204頁）。聲請人為本件更生之聲請，本院自應綜合聲請
    人之債務、收入、生活必要支出及財產狀況等情，評估、判
    斷聲請人依其客觀清償能力是否對已屆清償期之債務有不能
    清償債務或有不能清償之虞之情形。
　㈣依消債條例第2條第1、2項規定及消債條例施行細則第3條第2
    項規定，消債條例所稱消費者指5年內未從事營業活動或從
    事平均每月營業額20萬元以下之小規模營業之自然人；債務
    人為公司或其他營利法人之負責人，無論是否受有薪資，均
    視為自己從事營業活動，其營業額依該公司或其他營利法人
    之營業額定之。聲請人於聲請狀與財產及收入狀況說明書陳
    明其於聲請更生前5年內未從事任何營業活動（見本案卷第9
    頁、第43頁），且其最近5年之健康保險分別投保於雲林縣
    北港鎮公所、富邦人壽保險股份有限公司、保證責任雲林縣
    口湖魚類生產合作社，此有衛生福利部中央健康保險署個人
    投退保資料附卷可憑(見本案卷第37至40頁)，另有聲請人之
    108至109年綜合所得稅各類所得資料清單在卷可稽(見本案
    卷第45至47頁)，堪認聲請人係5年內未從事營業活動之自然
    人，屬消債條例第2條所規定之消費者，而為消債條例適用
    之對象。由聲請人陳報現任職於保證責任雲林縣口湖魚類生
    產合作社，負責工廠殺魚、包裝等作業，平均每月收入為24
    ,000元，並提出其臺灣土地銀行北港分行存款帳戶明細為佐
    (部分薪水因本院執行命令已先行扣款，見本案卷第225至22
    9頁)，堪信為真實。經本院審酌，聲請人除每月收入24,000
    元外，並無其他固定收入，故以每月24,000元作為認定聲請
    人客觀清償能力之基準。
　㈤聲請人陳報其每月生活費支出分別為：水電費1,000元、勞健
    保費1,100元、膳食費6,000元、電話費1,000元、交通費2,0
    00元、其他個人用品費4,000元，上述合計15,100元，低於
    衛生福利部所公告臺灣省110年最低生活費13,288元之1.2倍
    即15,946元之標準，尚屬合理，故以15,100元作為每月生活
    費之計算。又聲請人陳報受其扶養之人為父親丙○○及母親乙
    ○○，兩人分別為28年及27年出生，現均已逾80歲，皆已無工
    作，僅領有老農津貼每月7,550元，故聲請人對雙親每月支
    出扶養費5,000元，此有受扶養人之戶口名簿及丙○○之水林
    鄉農會帳戶存摺內頁明細等在卷可參(見本案卷第261頁、第
    267至272頁)。本院審酌依丙○○之稅務電子閘門財產調件明
    細表(見本案卷第279頁)，名下財產之公告現值達4,646,166
    元，並有玉米款、稻穀款之不少收入，且每月領取老農津貼
    ，難認其為不能維持生活之人，尚無受聲請人扶養之必要，
    另依乙○○之稅務電子閘門財產調件明細表(見本案卷第285頁
    )，名下財產之公告現值僅186,706元，僅有每月老農津貼之
    收入，應有受扶養之必要，惟依其扶養義務人有配偶丙○○及
    子女5人，縱如聲請人所述其大哥無謀生能力，尚有扶養義
    務人5人，並非僅有聲請人需支出扶養費，則以上開臺灣省1
    10年度最低生活費13,288元之1.2位即15,946元標準，扣除
    老農津貼7,550元後，聲請人每月支出扶養費5,000元實為過
    高，應酌減為每月支出1,679元【計算式：（15,946-7,550
    ）÷2≒1,679】，較為合理。承上所述，聲請人每月收入所得
    為24,000元，其個人每月生活必要支出為15,100元，每月扶
    養費支出為1,679元，則以聲請人每月平均所得扣除其生活
    必要費用及扶養費支出後，則聲請人每月僅有7,2210元之餘
    額可供清償債務之用（計算式：24,000－15,100－1,679＝7,22
    1）。
  ㈥依聲請人之全國財產稅總歸戶財產查詢清單所載(見本案卷第
    49頁、第219頁)，其名下並無任何財產，亦查無其有投保任
    何商業保險。另依聲請人之臺灣土地銀行北港分行之存款帳
    戶餘額為44元(截至110年12月21日，見本案卷第227頁)。則
    以聲請人所積欠無擔保或無優先權債務之金額2,970,015元
    （此為據債權人所陳報包含本金、利息、程序費用等金額）
    扣除上開現有資產共44元後，尚負有債務2,969,971元，依
    聲請人每月可清償7,221元計，尚需約34年餘始能清償完畢
    （計算式：2,969,971÷7,221÷12≒34.2，小數點後二位以下
    捨棄），倘若再加計違約金等負擔，清償期限勢必更長。是
    本院審酌聲請人之債務、財產、勞力、收入及必要生活費用
    支出等情狀，可認聲請人客觀上對已屆清償期之債務，有不
    能清償債務之情形，有必要利用更生程序，調整其與債權人
    間之權利義務關係，而重建其經濟生活，予以經濟生活更生
    之機會。
四、綜上，本件聲請人為5年內未從事營業活動之自然人，依其
    全部收支及財產狀況，客觀上有不能清償債務之情形。復聲
    請人所積欠之無擔保或無優先權之本金及利息債務總額未逾
    1,200萬元，且未經法院裁定開始清算程序或宣告破產，業
    如上述；此外，本件又查無聲請人有消債條例第6條第3項、
    第8條或第46條各款所定應駁回更生聲請之事由存在，則債
    務人聲請更生，洵屬有據，爰裁定如主文。又本件聲請人業
    經裁定開始更生程序，爰併裁定命司法事務官進行本件更生
    程序。
五、聲請人於更生程序開始後，應提出足以為債權人會議可決或
    經法院認為「已盡力清償」之更生方案以供採擇。而司法事
    務官於進行本件更生程序、協助聲請人提出更生方案時，亦
    應依聲請人之薪資變化、社會常情及現實環境衡量聲請人之
    清償能力，並酌留其生活上應變所需費用，進而協助聲請人
    擬定允當之更生方案，始符消債條例重建債務人經濟生活之
    立法目的，附此敘明。　　
中　　華　　民　　國　　111 　年　　2 　　月　　17　　日
              民事第一庭    法　官　廖國勝
上為正本係照原本作成。
本件不得抗告。　　　　　　　　　　　　　　
中　　華　　民　　國　　111 　年　　2 　　月　　17　　日
                            書記官　林曉佩